【裁判字號】    89,國,18
【裁判日期】    890918
【裁判案由】    國家賠償
【裁判全文】
臺灣臺北地方法院民事判決  八十九年度國字第一八號
    原      告  乙○○
    被      告  財政部台北市國稅局
    法定代理人  甲○○
右當事人間國家賠償事件，本院判決如左：
    主    文
原告之訴駁回。
訴訟費用由原告負擔。
    事    實
甲、原告方面：
壹、聲明：被告應賠償原告新台幣（下同）九十五萬元。
貳、陳述：
一、原告於民國（下同）八十七年七月六日因向銀行申辦借款遭拒，始知被列為欠稅
    戶列管並移送法院處理中，原告當日即與被告機關之內湖稽徵所承辦人員聯繫，
    隨即按其要求檢具房屋買入及賣出之私契及銀行往來資金流程等財產交易損失之
    相關資料以最快速度即隔日上午送往內湖稽徵所並請求更正，嗣後原告並一再配
    合提供更多相關資料，惟被告機關案承辦人一直拖延，前後三年時間長期延宕，
    懸而不決，其間原告為檢附證據而南北奔波，不僅舟車勞頓，更因而負擔與銀行
    往來、資金調度、超額利息等損失。原告不得已於八十八十二月二十一日（即請
    求被告更正後第五百八十三天）向財政部邱前部長政雄陳情，被告機關始答覆其
    核算結果，惟其兩次核算結果與原告始知之「欠稅查詢」三者之間數字，均不一
    致，原告詢問被告機關，其答覆結果竟然是「以前算錯了」。當時已是原告提出
    更正要求後之第五百八十九天。由以上敘述可以得知，被告處理之時間長達六百
    十三天，前後跨越八十七、八十八、八十九年，及被告核稅發生連續錯誤；直到
    五百八十九天後始發現原告初次所提供之財產交易損失抵扣之後，財產交易所得
    僅有十一萬五千七百三十五元，扣除全部免稅額五萬元及一般扣除額三萬三千元
    及薪資扣除額三萬六千元已是負數，根本無需補稅。而此項資料原告於八十七年
    七月七日即已提交被告，卻因被告連續誤算稅額，認為仍有不足，以致原告三年
    內往返北高十三次之多，列舉高雄之財產交易損失，不為被告機關採認，造成原
    告損害。
二、按公務員處理案件均有時效要求，若無具體規定之完成時間，相關法令及習慣是
    以兩個月為最長期限，本案於八十七年七月七日送請被告機關內湖稽徵所更正，
    不論是否同意更正或欠缺佐證或計算結果是否正確，被告機關內湖稽徵所都必需
    在八十七年七月七日以前函覆結果。然而被告機關內湖稽徵所卻怠於執行職務，
    無視於老百姓長時間飽受身心煎熬之苦，前後拖延三年懸而不決，實已違背公務
    人員服務法之「公務員執行職務，應力求切實，不得畏難規避，互相推諉或無故
    稽延」之法規。次按公務人員之任用無論是聘僱或委派均為國家考試及格或銓
    合格，而有其資格條件及能力要求，因此被告所屬服務人員對於稅法、稅務、稅
    額、稅賦稽徵均有其專業程度的專長。極其簡易的稅額核算，錯誤一次已是罕見
    ，而本案卻是連續錯誤核算，實屬不可原諒之錯。
三、被告機關處理公務延宕時日前後三年達六百十三天之久，其行為實是怠於執行公
    務；而被告連續錯算稅額其行為實是失職；以其怠職並復失職之行為對原告已造
    成名譽受損（蒙受欠稅之污名）、權益受損（欠稅案不可擔任公司負責人、不可
    辦理信貸融資、不可辦理信用卡、信用評比降等、不可作連帶保證人等等）、身
    心受損（南北奔波舟舟車勞頓之累復為資金調度煩心）、財務受損（超額利息負
    擔以及交通費、食宿雜支費用達十五萬元、請假之工作損失達十萬元）、．．．
    實已構成國家賠償之必要，原告依國家賠償法第二條中所載「公務員怠於執行職
    務，致人民自由或權利遭受損害者，國家應負賠償責任」，於八十九年二月九日
    及八十九年三月七日向被告財政部台北市國稅局提出國家賠償並請求進行協議，
    嗣後竟遭被告機關拒絕協商，原告衡諸實際受損最低程度之損失復又折扣，重新
    向被告機關提出九十五萬元之求償，被告以其已做成拒絕書為由仍予拒絕。原告
    在本案中之損失可分為以下幾項向被告求償：
（一）實際訪查支出損失賠償：訪查支出及因此誤工作天數之損失共計二十五萬元
      整。
（二）實際經濟活動損失賠償：包括超額利息支出、投資損失、公司無法連保連貸等
      經濟活動損失應在五百二十萬元以上。
（三）名譽身心損失賠償：此部份難以具體估算，原告擬保留追訴之權，但如被告於
      庭上能誠意認錯，原告可以放棄此項求償。
（四）懲罰性損害賠償：做為被告等人長期以來官僚惡習及怠忽職責，並失職誤算等
      等，明明可避免卻人為造成無法避免之一連串損害，形成社會人力資源之浪費
      ，公務員執行公務亦應知所警惕，因此向被告求償一百萬元正。
（五）綜合：原告衡諸實際受損最低程度復又折扣，向被告求償九十五萬元正。
四、對被告機關抗辯之陳述：
（一）被告機關答辯狀完全規避依法答辯原告國賠起訴狀中所陳述之「被告處理原告
      之申訴案件長達六十三天之久，前後跨越八十七、八十八、八十九年」之事實
      ，而且明顯易見此一事實早已超出一般法定期限六十天之規定，被告卻於答辯
      狀內容中做不實之敘述為：「為免案件滯延，遂就原告提供資料中可更正部分
      先行辦理更正．．並於八十九年一月三日及二月十五日函復，亦無違誤，是原
      告所稱被告怠於執行職務，難謂有理」云云，經查原告之申訴案件係八十七年
      七月七日提出，被告指稱「為免案件滯延」，於八十九年一月三日及二月十五
      日函復更正，「亦無違誤」。按八十九年一月三日已是原告提出申請的第五百
      四十六天、二月十五日已是第五百八十九天，如此天數又跨越八十七、八十八
      、八十九之三個年度還能說「亦無違誤」，還能說「為免滯延」，還敢大言不
      慚說「稱被告怠於執行職務，難謂有理」，由此可見被告之官僚作風及推拖抵
      賴之惡習。
（二）被告機關於答辯狀述及「通知法院暫緩執行中，並未損及原告之權益」並非事
      實，按被告此舉僅為暫緩繳交稅款，並未在電腦中消除列管檔案，致原告仍然
      因而名譽繼續受損，從而影響資金調度，與銀行往來之授信．．等甚鉅，怎能
      說未損原告之權益。被告機關所述完全規避原告在起訴狀中所指被告連續誤算
      稅額是為失職一事，僅略述為核算結果與欠稅查詢不一致，按原告所稱被告因
      誤算而犯失職一事係不可原諒之錯，其意思為本案發生誤算並非加減法之錯誤
      ，而是觀念混淆不清之錯誤，被告主辦書記將財產交易損失只為核減，並未增
      列以為扣除，故三年長期以來共計五百八十九天一直都持續在錯誤中直到八十
      九年二月十五日才予更正，遲來的正義不是正義，豈能如被告妄言「並未損及
      原告權益」。況且本案除主辦書記核算過，其主管課長亦為複算，能不算是連
      續誤算、長期誤算，而原告在八十七年七月七日即已提供是項資料，如被告本
      諸職責核算無誤又豈需拖延三年而不能結案，故本案長期懸而不決除因被告官
      僚作風及推拖之惡習原因外，皆肇因於被告連續誤算所致，如此被告之失職可
      不議處，可不賠償。
（三）此外，例如原告提出當年度出售自用住宅可扣抵稅額，被告機關之內湖國稅局
      與內湖稅捐稽征處乃是樓上樓下之距離，又同屬財稅一家，被告欲調檔案實易
      如反掌而不為，卻責難於原告自行訪查；又例如被告請暑期工讀生在法院拍賣
      房屋中查得原告被法拍之資料而課財交稅，原告證實法拍金額仍有不足額足以
      證明該戶可列入財交損失，而被告又責難於該紙台灣高雄地方法院民事強制執
      行分配書係影本，及未記載座落地段等事而質疑不能成立，試問被告既能從高
      雄地方法院查得該戶法拍房屋應課財交稅，自然亦可查得其處分金額是否不足
      而可否列入財交損失？又例如指稱原告提供之台灣高雄地方法院執行分配書為
      影本而需高雄地院予以證明，試問其向原告課稅之來源亦為影本而無台灣高雄
      地方法院之證明，又為何可以？爾後原告復請債權銀行予以證明，復提供銀行
      借款契約書並予簽章認可，仍不為被告機關採信．．．凡此種種皆是被告機關
      推拖拉之官僚惡習，實不勝枚舉，原告為此奔波，勞民傷財、身心受損、名譽
      受損、影響財務調度、影響銀行授信往來、．．．怎麼說是無具體受損？
五、綜上所述，本案事實清楚、道理明白，即被告失職誤算於先，復又虛耗六百多天
    ，跨三年度長期懸而不決於後，對原告實已造成損害，完全符合國賠之構成要件
    ，被告之答辯並無理由應予駁回，請為訴之聲明之判決。
、證據：提出下列書件為證。
    原證一：被告拒絕賠償決定書。
    原證二：被告怠於執行公務，延宕六百餘日統計表、被告來函。
    原證三：被告核稅連續錯誤統計表。
    原證四：原告八十九年三月六日函被告文。
    原證五：原告八十九年三月七日函財政部邱部長陳情書。
    原證六：原告八十九年二月九日函財政部邱部長陳情書。
    原證七：原告始知欠稅日（八十七年七月六日）及要求更正日（八十七年七月七
            日）。
乙、被告方面：
一、聲明：駁回原告之訴。
二、陳述：
（一）原告未依規定辦理八十年度綜合所得稅結算申報，經被告依查得資料核定綜合
      所得總額八十一萬零二百零一元，綜合所得淨額六十八萬三千零九十五元，應
      補徵稅額六萬七千五百二十二元，訂定限繳日期為八十二年十月二十五日，原
      告逾期未繳納亦未申請復查，案告確定。經被告將其欠稅移送法院強制執行後
      ，原告始於八十七年七月七日就核定財產交易所得向被告申請更正，被告就原
      告提供資料重查核後，核減財產交易所得三十二萬二千九百三十一元及增列財
      產交易損失三十二萬四千五百五十五元，並於八十九年一月三日及二月十五日
      函復原告更正情形，原告不服，於八十九年二月九日及三月六日向被告請求國
      家賠償，主張其於八十七年七月七日就八十年度財產交易所得向被告申請復查
      （按應為更正）迄申請時已逾五百八十天仍未作決定，期間為蒐證南北奔波，
      費盡心血及舟車勞頓，致有損害，依國家賠償法第二條第二項規定，請求遲延
      天數五百二十天，每日一萬元計算，請求五百二十萬元，並請求被告與其進行
      協議，為被告所拒。
（二）按公務員於執行職務行使公權力時，因故意或過失不法侵害人民自由或權利者
      ，國家應負損害賠償責任。公務員怠於執行職務，致人民自由或權利遭受損害
      者亦同；國家損害賠償，除依本法規定外，適用民法規定，為國家賠償法第二
      條第二項及第五條所規定，又當事人主張事實須負舉證責任，倘其所提出之證
      據不足為主張事實之證明，自不能認其主張之事實為真實，行政法院三十六年
      判字第十六號著有判例。前開規定國家賠償責任之構成要件，須公務員於執行
      職務行使公權力時，有不法情事，須行為人有故意或過失，須人民之自由或權
      利受到侵害，以及公務員不法之行為與損害之發生間具有相當因果關係。本件
      原告未辦理八十年度綜合所得稅結算申報，經被告依查得資料核定綜合所得總
      額為八十一萬零二百零一元，應補稅額為六萬七千五百二十二元，限繳日期為
      八十二年十月二十五日，原告逾期未繳納亦未於稅捐稽徵法第三十五條規定期
      限內申請復查，屬已確定案件，是被告依同法第三十九條第一項規定，移送法
      院強制執行後，始於八十七年七月七日就核定財產交易所得三筆，金額合計七
      十六萬三千二百二十一元申請更正。被告本於職權受理更正，期間經數次通知
      原告提供買賣資料供查，原告斷續補送資料後，仍有二筆財產交易所得資料尚
      欠完整，因原告係就三筆財產交易所得申請更正，且慮及其係斷續補送資料，
      並非不願提示資料，況財產交易損失之核認，不僅關係當年度之所得額，尚關
      係以後年度所得之認定，被告當未便率予核定。然為免案件延滯，遂就原告提
      供資料中可更正部分先行辦理更正，更正結果准予核減財產交易所得三十二萬
      二千九百三十一元，及增列財產交易損失扣除額三十二萬四千五百五十五元，
      並於八十九年一月三日及二月十五日將更正情形及准駁理由函復請求權人，亦
      無違誤，是原告所稱被告怠於執行職務，難謂有理。又本案原滯納稅款六萬七
      千五百二十二元，被告已通知法院暫緩執行中，並未損及原告之權益，因此，
      參酌前揭所述，應無該當國家賠償法第二條第二項之構成要件。
（三）又非財產上損害，以法律有特別規定者為限，始得請求損害賠償或慰撫金，而
      所謂法律有特別規定者，在本案，請求權人應係主張民法第一百九十五條規定
      之名譽受到侵害，惟原告並未提示具體證據，證明其遭受財產上及非財產上之
      損害，及該損害與被告之行為或不法行為具有相當因果關係，是原告援引國家
      賠償法規定請求被告賠償九十五萬元，揆諸首揭國家賠償法之規定及判例意旨
      ，難謂有合。至原告所稱核算結果與原欠稅查詢數字不一致，財產交易損失扣
      抵後所得已是負數等情一節，經查原告滯納稅款資料所登載金額十萬一千五百
      四十七元，係包含八十年度綜合所得稅本稅計六萬七千五百二十二元，滯納金
      計一萬零一百二十八元及滯納利息二萬三千八百九十七元，與原核定通知書上
      載應補稅額六萬七千五百二十二元，並無不合。又本案更正核減財產交易所得
      三十二萬二千九百三十一元及增列財產損失三十二萬四千五百五十五元後，綜
      合所得總額為四十八萬七千二百七十元，淨額為三萬五千六百零九元，仍有應
      補稅額一千八百五十七元，被告於八十九年一月三日函復時應補稅額雖誤算為
      一萬九千九百四十元，惟於同年二月十五日隨即就正確情形函復原告，並未損
      及原告權益。另本案經再次更正後已無應補稅額。
（四）原告未依規定申報八十年度綜合所得稅在先，被告依所得稅法施行細則第十七
      條之二規定核定財產交易所得，並無不合。又本件核定補徵稅款後，原告未繳
      納，亦未依稅捐稽徵法第十七條規定申請更正，或依同法第三十五條規定申請
      復查，其怠於行使救濟權利在後，依同法第三十四條第三項規定，原告八十年
      度綜合所得即告確定，被告依同法第三十九條第一項規定將原告之欠稅移送法
      院執行，均屬有據，次查被告本於職權受理更正後，就前開欠稅已通知法院暫
      緩執行，並未損及原告權益，對於原告申請更正財產交易所得三筆部分，因原
      告係斷續補送資料，被告亦配合原告資料陸續辦理，並無所稱怠於執行職務情
      事。原告主張受有損害部分，並未提示具體證據，證明其確遭受財產上及非財
      產上之損害，及損害與被告之行為或不行為具有相當因果關係揆諸行政法院三
      十六年判字第十六號判例，所稱自無足採。本件不該當國家賠償之構成要件，
      原告之請求賠償自屬無據。
、證據：提出下列書件為證。
    被證一：欠稅彙總查詢畫面及滯納案件移送法院清冊影本各一件。
    被證二：原告八十年度綜合所得稅核定通知書（第一次）影本一件。
    被證三：原告八十年度綜合所得稅核定通知書（更正後）影本一件。
    被證四：財政部台北市國稅內湖稽徵所八十九年二月十五日財北國稅內湖徵字第
            八九００一０九三號函影本一件。
    被證五：所得稅法施行細則第十七條之二規定等影本一件。
    被證六：稅捐稽徵法第十七條、第三十四條、第三十五條、第三十九條規定等影
            本一件。
      理      由
一、本件原告起訴主張，其於八十七年七月六日因向銀行申辦借款遭拒，始知被列為
    欠稅戶並移送法院，原告即向被告機關內湖稽徵所請求更正，不料，被告機關人
    員拖延處理，前後三年，原告不得已於八十八年十二月二十一日陳情財政部邱前
    部長政雄，被告機關始答覆核算結果，但兩次核算結果仍屬錯誤，要求更正，被
    告機關人員仍為拖延，最後始發現原告之財產交易所得及薪資扣除額，均為負數
    ，無需補稅，被告連續誤算稅額，致原告有經濟活動及南北往返等之損失，達六
    百四十五萬元，衡諸實際僅請求被告機關賠償九十五萬元，經與被告機關協議國
    家賠償，為被告所拒，爰依國家賠償法第二條第二項後段規定請求被告賠償上開
    款項。被告則以：原告未依規定辦理八十年度綜合所得稅結算申報，經查得應補
    徵稅額六萬七千五百二十二元，訂定限繳日期為八十二年十月二十五日，原告逾
    期未繳亦未申請復查，案告確定，經被告機關移送法院強制執行後，原告始於八
    十七年七月七日就核定財產交易所得申請更正，惟其係斷續補送資料，因財產交
    易損失之核定，關涉跨年度之所得額，未便率就原告先提供資料逕行核定，乃就
    可更正部分辦理更正，被告於八九年一月三日及同年二日十五日將所更正情形及
    准駁理由函復原告，並無違誤，且已通知法院暫緩執行，應無該當國家賠償法第
    二條第二項後段公務員怠於執行職務規定，原告之請求無理由等語，資為抗辯。
二、按公務員怠於執行職務，致人民自由或權利遭受損害，國家應負賠償責任，國家
    賠償法第二條第二項後段定有明文，前開國家賠償責任之構成要件，須公務員怠
    於執行職務行使公權力，公務員不作為或遲緩履行職務與損害賠償之發生間具有
    相當因果關係。本件原告主張之事實，雖據其提出被告機關處理本案延宕時日統
    計表等件為證，被告機關對於原告於八十七年七月七日申請更正，至八十九年一
    月三日始為答覆之事實，並不爭執，並有被告機關提出之原告申請表等件可按、
    原告雖主張：其等待五百三十三天後於八十八年十二月二十一日向財政部部長陳
    情，八十九年一月三日被告機關更正所得額為四十四萬元，八十九年二月十五日
    再次修正為十一萬餘元，至八十九年三月十日始更正所得額為零元等情，惟原告
    八十年度綜合所得稅結算申報，經被告機關查得資料核定綜合所得稅額為八十一
    萬零二百零一元，應補稅額為六萬七千五百二十二元，限繳日為八十二年十月二
    十五內，原告逾期未繳納亦未申請復查，有被告提出之欠稅查詢資料等可證，被
    告將之移送法院強制執行，並非無據，原告於八十七年七月七日申請就財產交易
    損失查詢更正，並提出買賣契約二份為憑，有被告提出之查詢處理表可按，對照
    原告於八十九年一月三日及八十九年二月十五日核定原告出售之三筆房地交易資
    料，原告先前於八十七年七月七日申請提出之二筆更正之資料，可推知原告於八
    十七年七月間提出之資料尚有不足，被告抗辯原告應係斷續提出所以才有三次核
    定情形，並非無因。惟本件原告爭執之交易所得係八十年度之綜合所得稅核定，
    原告於八十二年十月二十五日限繳補稅截止期，原告亦遲未提出，待八十七年七
    月七日始發現，其間原告對己之繳稅義務，亦怠於注意。
三、原告稱其因被告於八十七年七月七日至八十九年一月三日原告初次核定應補稅款
    ，遲誤期間內因實際訪查、經濟活動、名譽身心而產生損失；然其所稱實際訪查
    ，何以須在台灣地區須南北往返，所為支出為何，均無具體之佐證；原告所稱經
    濟活動損失則稱因欠稅紀錄而為銀行評等較差等情，惟原告並未提出因銀行或其
    他機關評等信用負面資料證明，其於八十二年十月二十五日限繳八十年度綜合所
    得稅時即怠於注意，而嗣之更正資料亦未完整提出，原告先前未注意核稅情形，
    亦有致信用評等差異情形，自不能以在後之被告核定更正較遲，即全部概括稱被
    告致原告產生經濟活動損失，況被告原移送原告之強制執行案件，亦予暫緩執行
    ，原告實際財產不致遭法院執行，既未執行自與其所稱之經濟活動損失無關；另
    原告雖請求對被告機關懲罰性賠償，然原告繳納係履行公法上義務，非私經濟活
    動，現行法令未規定公務機關懲罰性賠償之依據，原告主張，於法未合。
四  綜上所述，本件原告主張因被告機關遲延核算，致其遭受交通往返等損失，其未
    提出具體之證明，亦未指出被告之怠於執行職務與其損害間之因果關係，其請求
    於法未合，並非有據。從而，原告基於國家賠償法第二條第二項後段規定，請求
    被告機關賠償九十五萬元，並無理由，應予駁回。
五、結論：原告之訴為無理由，依民事訴訟法第七十八條，判決如主文。
中      華      民      國    八十九    年      九      月      十八    日
                                            民事第三庭法      官  李維心
右為正本係照原本作成
如對本判決上訴，須於判決送達後廿日內向本院提出上訴狀
中      華      民      國    八十九    年      九      月              日
~B法院書記官  林梅珍


司法院資訊處製作；財團法人民間司法改革基金會備份。
